【裁判字號】    89,再易,54
【裁判日期】    900404
【裁判案由】    返還借款等
【裁判全文】
臺灣臺中地方法院民事判決  八十九年度再易字第五四號
    再審原告  乙○○
    再審被告  甲○○
右當事人間請求返還借款等事件，再審原告對於本院民國八十九年九月二十二日八十
九年簡上字第二九一號確定判決，提起再審之訴，本院判決如左：
    主      文
再審之訴駁回。
再審訴訟費用由再審原告負擔。
    事      實
甲、再審原告方面：
一、聲明：求為判決：(1)本院八十九年中簡字第三五號確定判決，與本院八十九年度
    簡上字第二九一號確定判決均廢棄。(2)再審被告在前程序第一審之訴及假執行之
    聲請均駁回。
二、陳述：再審被告與再審原告間之返還借款事件，鈞院駁回上訴之理由係以：「上
    訴人所抗辯用以清償系爭債務之八十七年十月三日之二十萬元支票，其發票日比
    系爭支票之發票日（即八十七年十月十一）早七日，與一般作為清償用之支票，
    其發票日皆晚於所欲清償之清償期之常情不符」而認定再審原告所提出之支票非
    清償本件系爭借款。但本件系爭借款支票之發票日係「八十六年」十月十一日而
    非如判決書上所載「八十七」十月十一日。原審顯將借款支票發票日之「八十六
    」誤看為「八十七年」，而以再審原告所清償之支票發票日「八十七年十月三日
    」較上揭借款支票日期為早，其清償日較借款日為早顯不符常情，而為原審得心
    証之理。惟系爭借款支票之發票日「八十六年十月十一日」而再審原告清償該借
    款之支票發票日係「八十七年十月三日」，其清償用之支票發票日實係晚於欲清
    償債務之清償期，該支票顯係清償本件借款之用，二者債權債務關係確已因清償
    而消滅，雙方法律關係已不存在。再審原告與再審被告間之借貸關係已因清償而
    消滅，雙方已無法律關係存在，原審確仍以雙方間具「消費借貸」之法律關係而
    駁回再審原告上訴，原審適用法規顯有錯誤，為此依法提起再審之訴。
三、證據：提出支票影本二紙為証。
乙、再審被告方面：
一、聲明：求為判決駁回再審之訴。
二、陳述：原審法院縱將系爭支票之發票日八十六年十月十一日誤載為八十七年十月
    十一日，但原審法院就上訴人抗辯以八十七年十月三日之二十萬元支票用以清償
    系爭債務，原審法院認為上訴人之抗辯不可採之理由，除以系爭支票之發票日期
    認定之外，尚以被上訴人已抗辯該八十七年十月三日之二十萬元支票應係用以清
    償另外被上訴人所提出八十七年九月三十日金額二十萬元之支票；且尚有被上訴
    人提出其他支票確為連號，及「上訴人倘已向原告清償系爭三十萬元款項理應向
    原告取回由其背書之前開支票…該支票無仍由原告持有之理」，諸多事証均認定
    上訴無理由，故原審法院縱然就系爭支票之發票日期有誤載，但因另有上訴人尚
    未清償系爭債務之其他事証之認定，故此誤認對於結果並無影響。況且此種誤認
    應屬於認定事實錯誤或取捨証據不當之問題，而非適用法規顯有錯誤，是本件再
    審之訴顯無再審理由。
丙、本院依職權調閱本院八十九年度簡上字第二九一號請求返還借款事件全卷。
    理      由
一、本件再審原告起訴主張原確定判決原審法院將系爭借款支票之發票日「八十六」
    年十月十一日誤認為「八十七」年十月十一日，而認定再審原告所用以清償之支
    票發票日既為八十七年十月三日，較上揭借款支票日期八十七年十月十一日為早
    ，此清償日較借款日為早，顯不符常情，而認再審原告並未清償再審被告之借款
    。惟系爭借款支票發票日實為八十六年十月十一日，清償之支票發票日為八十七
    年十月三日，清償用之支票發票日實係晚於借款用之支票發票日，顯見該支票確
    係清償系爭借款之用，而再審原告既已清償再審被告系爭借款，則兩造已無借貸
    關係存在，原審猶認兩造借貸關係存在，而駁回再審原告之上訴，適用法規顯有
    錯誤，爰提起再審之訴，請求將原第一審、第二審之確定判決均予以廢棄，而駁
    回再審被告在前審程序第一審之訴及假執行之聲請云云。再審被告則以原確定判
    決縱就系爭支票之發票日期有誤載，但因另有其他事証，對結果並無影響，且本
    件亦無適用法規顯有錯誤之情形，再審原告提起本件再審之訴顯無理由等語，資
    為抗辯。
二、按民事訴訟法第四百九十六條第一項第一款所謂，適用法規顯有錯誤者，係指確
    定判決所積極的適用之法規，顯然不合於法律規定，或與司法院現尚有效及大法
    官會議之解釋，或最高法院現尚有效之判例，顯然違反者而言，並不包括消極的
    不適用法規，或漏未斟酌證據及認定事實錯誤之情形在內（最高法院六十年台再
    字第一七０號及六十三年台上字第八八０號判例意旨參照）。本件上訴人主張之
    再審理由，係指原確定判決將系爭借款支票之發票日期「八十六年」誤認為「八
    十七年」，適用法規顯有錯誤等情，惟查：依本院調閱原審卷審認，原審法院認
    為上訴人之抗辯不可採之理由，除以系爭支票之發票日期認定之外，尚以被上訴
    人已抗辯該八十七年十月三日之二十萬元支票應係用以清償另外被上訴人所提出
    八十七年九月三十日金額二十萬元之支票；以及被上訴人提出其他支票確為連號
    ，及「上訴人倘已向原告清償系爭三十萬元款項理應向原告取回由其背書之前開
    支票…該支票無仍由原告持有之理」，諸多事証認定上訴無理由，故原審法院縱
    然就系爭支票之發票日期有誤認，但因另有上訴人尚未清償系爭債務之其他事証
    之認定，故此誤認對於結果並無影響。況且此種誤認係屬認定事實錯誤或取捨証
    據不當之問題，揆諸前開說明，自與確定判決積極的適用法規而其結果顯有錯誤
    之情形截然有別，是本件再審之訴顯無再審理由。
三、從而，原確定判決以再審原告未能舉証証明系爭借款債務業已清償，因而維持原
    第一審關於再審原告應依消費借貸之法律關係返還再審被告三十萬元及自八十六
    年十月十二日起至清償日止，按週年利率百分之五計算之利息等語，於法核無違
    誤，再審原告主張原確定判決有適用法規顯有錯誤之情形云云，顯屬誤會，故其
    提起本件再審之訴，顯無再審理由，本院自得逕以判決駁回其訴，並不經言詞辯
    論為之。
四、據上論結，本件再審原告之訴為顯無理由，依民事訴訟法第五百零二條第二項、
    第七十八條，判決如主文。
中      華      民      國    九十      年      四      月    四  日
                                    臺灣臺中地方法院民事第三庭
~B審判長法官  張瑞蘭
~B法      官  許石慶
~B法      官  涂秀玲
右為正本係照原本作成
如對本判決不服須於判決送達後二十日內向本院提出上訴狀
中      華      民      國    九十      年      四      月      四    日
~B法院書記官


司法院資訊處製作；財團法人民間司法改革基金會備份。
